---
title: "Factores Socioeconómicos y Energéticos Asociados a la Generación de Electricidad: Un Análisis de Regresión Lineal Múltiple con Datos de Our World in Data para 2022"
output: html_document
date: "Santiago Mendoza Buitrago (2515503), Daniela Mosquera Ceballos (2520865), Jose Manuel Toro Rodriguez (2421804), Neyer Andrés Angulo Hurtado (2372140); 5 de Octubre de 2026"
---

<style>
h1 {
  text-align: center;
  color: #1F3A5F;
  font-size: 36px;
  font-weight: bold;
  border-bottom: 2px solid #4E79A7;
  padding-bottom: 15px;
  margin-bottom: 30px;
}

h2 {
  color: #4E79A7;
  font-size: 27px;
  font-weight: bold;
  border-bottom: 1px solid #A5B8C8;
  padding-bottom: 7px;
}

h3 {
  color: #1F3A5F;
  font-size: 21px;
  font-weight: bold;
}
</style>

# 1 Introduccion

La energía es un recurso fundamental para el desarrollo y funcionamiento de los países, ya que está presente en las actividades económicas, industriales y sociales que se realizan diariamente. Sin embargo, la cantidad de energía que genera cada país no es la misma y puede estar relacionada con diferentes características de su población y de su economía. Factores como el número de habitantes, el Producto Interno Bruto (PIB), el porcentaje de población que vive en zonas urbanas y el acceso a la electricidad pueden tener relación con la cantidad de energía generada.

A partir de esto, surge la siguiente pregunta de investigación: ¿qué relación existe entre la generación total de energía y factores como la población, el PIB, la población urbana y el acceso a la electricidad en los diferentes países durante el año 2022?

Para responder esta pregunta, se analizarán los datos correspondientes a diferentes países durante el año 2022, tomando como variable principal la generación total de energía y relacionándola con variables demográficas, económicas y sociales. De esta manera, se busca conocer si las diferencias en estas características están relacionadas con las diferencias en la cantidad de energía generada por cada país.

El objetivo de este estudio es analizar la relación entre la generación total de energía de los países en 2022 y variables como la población total, el PIB, el porcentaje de población urbana y el acceso a la electricidad, con el fin de identificar cuáles de estos factores presentan una mayor relación con la generación de energía.

Así, el estudio permitirá tener una visión más clara de cómo las características de los países pueden estar relacionadas con su capacidad de generación de energía y de qué manera los aspectos económicos, demográficos y sociales se relacionan entre sí.

# 2 Metodologia 

## 2.1 Metodo completo.

El estudio parte de la búsqueda y selección de información disponible en Our World in Data, plataforma que reúne indicadores económicos, sociales, demográficos y energéticos de diferentes países. Para este análisis se decidió trabajar con información correspondiente al año 2022, tomando cada país como unidad de análisis. A partir de las diferentes bases consultadas, se seleccionaron variables que permitieran estudiar qué factores socioeconómicos y energéticos se encuentran relacionados con la generación total de electricidad de los países.

Como variable dependiente se estableció la generación total de electricidad, medida en teravatios-hora (TWh). Como variables independientes se seleccionaron la población total, el PIB total, el consumo de electricidad per cápita y el porcentaje de población con acceso a electricidad. Adicionalmente, se incorporó el continente o región geográfica de cada país como variable categórica. La selección de estas variables busca considerar características relacionadas tanto con el tamaño y las condiciones económicas de los países como con su demanda y acceso a la energía.

Debido a que la información seleccionada se encontraba distribuida en diferentes conjuntos de datos, fue necesario construir una única base para el análisis. La integración se realizó utilizando el país y su código correspondiente como elementos comunes entre las bases, conservando las observaciones del año 2022 para las variables que cambian a través del tiempo. En el caso del continente o región, se utilizó como una característica geográfica de cada país, por lo que esta clasificación no depende del período analizado. Durante este proceso se revisarán también posibles valores faltantes, registros duplicados y observaciones que correspondan a regiones o agrupaciones de países y no a países individuales, con el propósito de obtener una base final consistente para el análisis.

Una vez construida y depurada la base, se realizará inicialmente un análisis descriptivo de las variables. Para las variables cuantitativas se utilizarán medidas como la media, mediana, desviación estándar, valores mínimos y máximos, acompañadas de representaciones gráficas que permitan observar su distribución. Para la variable categórica se analizará la distribución de los países según su continente o región. Asimismo, se utilizarán gráficos de dispersión para explorar la relación entre la generación total de electricidad y cada una de las variables cuantitativas, además de identificar posibles valores atípicos o comportamientos que puedan afectar posteriormente el modelo.

Posteriormente, se estimará un modelo de regresión lineal múltiple mediante mínimos cuadrados ordinarios, con el propósito de analizar la asociación entre la generación total de electricidad y las variables explicativas seleccionadas. De manera general, el modelo estará representado por: 

$$Gen Elect = \beta_0 + \beta_1(Pob) + \beta_2(PIB) + \beta_3(Cons EelectPerCapital) + \beta_4(Continente) + \beta_5(Acceso Elect) + \epsilon $$

Donde Yi representa la generación total de electricidad del país i; β0 corresponde al intercepto; los coeficientes β representan el cambio estimado en la variable dependiente asociado con cada predictor, manteniendo constantes las demás variables; y εi representa el término de error. Para la variable categórica correspondiente al continente o región se establecerá una categoría de referencia y se incorporarán las variables indicadoras necesarias para su inclusión en el modelo.

Finalmente, se evaluará si el modelo cumple razonablemente con los principales supuestos de la regresión lineal múltiple. Se revisará la linealidad mediante la relación entre los residuos y los valores ajustados, la normalidad aproximada de los residuos mediante un gráfico Q-Q y la homocedasticidad a partir del comportamiento de su varianza. También se evaluará la posible presencia de observaciones atípicas o influyentes y se calculará el Factor de Inflación de la Varianza (VIF) para identificar posibles problemas de multicolinealidad entre las variables independientes. Estos análisis permitirán determinar si el modelo resulta adecuado para responder la pregunta de investigación y reconocer las limitaciones que puedan existir en su interpretación.

## 2.2 Variables

Las variables utilizadas en el estudio se dividen en dos grupos: una variable dependiente y cinco variables independientes. Como variable dependiente se seleccionó la generación total de electricidad, medida en teravatios-hora (TWh), la cual representa la cantidad de electricidad producida por cada país durante el año 2022. Se escogió esta variable porque permite comparar la magnitud de la producción eléctrica entre países y analizar qué características económicas, demográficas, energéticas y geográficas pueden estar relacionadas con las diferencias observadas. La generación de electricidad varía considerablemente entre países y se encuentra relacionada, entre otros aspectos, con el tamaño de la población y las características de sus economías (Our World in Data, 2026).

En cuanto a las variables independientes, en primer lugar se incluyó la población total, ya que el número de habitantes puede estar estrechamente relacionado con las necesidades energéticas de un país. Una población más grande implica una mayor cantidad de hogares, establecimientos, servicios e infraestructura que requieren electricidad para su funcionamiento. Sin embargo, el tamaño de la población por sí solo no determina cuánto se genera, debido a que países con poblaciones similares pueden presentar niveles de consumo y características económicas muy diferentes. Por esta razón, esta variable permite incorporar al modelo la dimensión demográfica de cada país y analizar su relación con la generación total de electricidad (Our World in Data, 2026).

El PIB total se incorporó para representar el tamaño de la economía de cada país. Esta variable es importante porque la actividad económica requiere energía para el funcionamiento de industrias, empresas, comercios, infraestructura y diferentes procesos productivos. Por lo tanto, países con economías de mayor tamaño pueden presentar también mayores necesidades de producción eléctrica. Además, considerar el PIB total junto con la población permite diferenciar el tamaño económico del tamaño demográfico, dos características que pueden estar relacionadas con la generación de electricidad de formas distintas. La relación entre energía y actividad económica ha sido ampliamente estudiada y se reconoce que el acceso y uso de energía forman parte importante del desarrollo de las actividades productivas (International Energy Agency [IEA], 2024).

También se seleccionó el consumo de electricidad per cápita, debido a que permite observar cuánta electricidad utiliza en promedio cada habitante de un país. Esta variable complementa la población total, pues no todos los países presentan los mismos patrones de consumo. Dos países con una cantidad similar de habitantes pueden tener consumos eléctricos muy diferentes dependiendo de su actividad económica, infraestructura, condiciones de vida y utilización de tecnologías. Analizar el consumo en términos per cápita permite hacer comparaciones entre países controlando parcialmente las diferencias en el tamaño de su población y conocer si aquellos donde cada habitante consume más electricidad presentan también mayores niveles de generación total (Our World in Data, 2026).

Otra de las variables consideradas es el acceso a electricidad, expresado como el porcentaje de la población que dispone de este servicio. Su inclusión permite incorporar al análisis la cobertura eléctrica existente dentro de cada país. Esta variable es diferente al consumo eléctrico, ya que un país puede presentar un consumo elevado entre quienes tienen acceso al servicio y, al mismo tiempo, mantener una parte de su población sin cobertura. De acuerdo con el Banco Mundial, el acceso universal a servicios energéticos asequibles y confiables continúa siendo un elemento fundamental para el desarrollo económico y social. Por esta razón, resulta pertinente analizar si los países con una mayor cobertura de electricidad presentan diferencias en sus niveles de generación total (World Bank, 2024).

Finalmente, se incluyó el continente o región geográfica como variable categórica. Esta variable permite agrupar los países de acuerdo con su ubicación y considerar que las condiciones energéticas no son iguales en todas las regiones del mundo. Aspectos como la disponibilidad de recursos naturales, la infraestructura, las características económicas y los patrones de consumo pueden variar considerablemente entre regiones. Por esta razón, incluir el continente permite analizar si existen diferencias en la generación eléctrica entre grupos geográficos aun considerando las demás variables del modelo. Al ser una variable categórica nominal, sus categorías no presentan un orden entre sí y, para incorporar posteriormente a la regresión, se establecerá una de ellas como categoría de referencia, tal como se requiere para interpretar este tipo de variables dentro del modelo.

En conjunto, las variables seleccionadas permiten estudiar la generación total de electricidad desde diferentes perspectivas. La población total representa la dimensión demográfica; el PIB total, el tamaño de la economía; el consumo de electricidad per cápita refleja las diferencias en el uso de electricidad; el acceso a electricidad incorpora la cobertura del servicio; y el continente o región permite considerar las diferencias geográficas entre países. De esta manera, el modelo busca analizar cómo estas características se encuentran asociadas con la generación total de electricidad durante 2022, sin asumir que dichas relaciones representan necesariamente efectos causales.

## 2.3 Descricpion del modelo

```{r setup, include=FALSE}
knitr::opts_chunk$set(
  echo = FALSE,
  warning = FALSE,
  message = FALSE
)

library(readxl)
library(tidyverse)
library(knitr)
library(plotly)
```

El modelo será estimado mediante Mínimos Cuadrados Ordinarios (MCO), utilizando una muestra de 140 países con información correspondiente al año 2022, obtenida de Our World in Data. La generación total de electricidad será la variable dependiente y se analizará su relación con factores socioeconómicos y energéticos como la población, el PIB, el consumo de electricidad per cápita, el acceso a electricidad y el continente.

```{r Tabla modelo}
Tabla_modelo <- data.frame(
  Variable = c(
    "Generacion", "β₀", "Poblacion", "PIB",
    "Consumo", "Acceso", "Continente", "ε"
  ),
  
  Descripcion = c(
    "Generación total de electricidad del país",
    "Intercepto del modelo",
    "Población total del país",
    "Producto Interno Bruto total del país",
    "Consumo de electricidad per cápita",
    "Población con acceso a electricidad",
    "Continente al que pertenece el país",
    "Término de error aleatorio"
  ),
  
  Tipo = c(
    "Dependiente - cuantitativa continua",
    "Parámetro",
    "Cuantitativa",
    "Cuantitativa continua",
    "Cuantitativa continua",
    "Cuantitativa continua",
    "Categórica nominal",
    "Error"
  ),
  
  Unidad_Notas = c(
    "TWh",
    "Intercepto",
    "Habitantes",
    "USD",
    "kWh per cápita",
    "%",
    "Categoría de referencia",
    "Factores no observados"
  )
)

knitr::kable(
  Tabla_modelo,
  col.names = c(
    "Variable",
    "Descripción",
    "Tipo de variable",
    "Unidad / Notas"
  ),
  caption = "Tabla de Variables del Modelo de Regresión"
)
```

## 2.4 Base de datos del estudio

Para este estudio se utiliza una base de datos construida a partir de información de Our World in Data para el año 2022. La base final está conformada por 140 países y reúne las variables seleccionadas para el modelo: generación total de electricidad, población, PIB total, consumo de electricidad per cápita, acceso a electricidad y continente. La información fue integrada mediante el código de cada país y posteriormente depurada para trabajar únicamente con observaciones completas y consistentes.

```{r Base de datos}
# LIBRERÍAS
library(readxl)
library(tidyverse)
library(reactable)


# 1. GENERACIÓN DE ELECTRICIDAD
gen <- read.csv("Generacion de electricidad.csv", sep = ",") %>% 
  rename(
    Codigo = 2,
    Generacion = 4
  ) %>% 
  select(Codigo, Generacion)


# 2. POBLACIÓN
pob <- read.csv("Poblacion cada pais.csv", sep = ",") %>% 
  rename(
    Codigo = 2,
    Poblacion = 4
  ) %>% 
  select(Codigo, Poblacion)


# 3. CONTINENTE
cont <- read.csv("Continente de cada pais.csv", sep = ",") %>% 
  rename(
    Codigo = 2,
    Continente = 4
  ) %>% 
  select(Codigo, Continente)


# 4. CONSUMO DE ELECTRICIDAD PER CÁPITA
cons <- read.csv("Cons energ per capita.xlsx - Data.csv") %>% 
  select(Country.Code, X2022) %>% 
  rename(
    Codigo = Country.Code,
    Consumo = X2022
  )


# 5. PIB TOTAL
pib <- read.csv("PIB total de cada pais.csv", sep = ",") %>% 
  rename(
    Codigo = 2,
    PIB = 4
  ) %>% 
  select(Codigo, PIB)


# 6. ACCESO A ELECTRICIDAD
acc <- read.csv("Acceso a electricidad de cada pais.csv", sep = ",") %>% 
  rename(
    Codigo = 2,
    Acceso = 4
  ) %>% 
  select(Codigo, Acceso)


# 7. UNIÓN DE TODAS LAS BASES
Base_datos <- gen %>% 
  inner_join(pob, by = "Codigo") %>% 
  inner_join(cont, by = "Codigo") %>% 
  inner_join(cons, by = "Codigo") %>% 
  inner_join(pib, by = "Codigo") %>% 
  inner_join(acc, by = "Codigo") %>% filter(Codigo != "ISL") 


# 8. LIMPIEZA DE LA VARIABLE CONSUMO
Base_datos$Consumo[Base_datos$Consumo == ""] <- NA

Base_datos$Consumo <- as.numeric(
  gsub(",", ".", Base_datos$Consumo)
)


# 9. ELIMINACIÓN DE DATOS FALTANTES
Base_datos <- Base_datos %>% 
  drop_na()

# 10. TABLA INTERACTIVA PARA EL HTML
reactable(
  Base_datos,
  
  defaultPageSize = 15,
  showPageSizeOptions = TRUE,
  pageSizeOptions = c(10, 15, 25, 50),
  
  striped = TRUE,
  highlight = TRUE,
  bordered = TRUE,
  filterable = TRUE,
  searchable = TRUE,
  showSortable = TRUE,
  wrap = FALSE,
  resizable = TRUE,
  
  # Estilo general de las columnas
  defaultColDef = colDef(
    align = "center",
    minWidth = 120,
    headerStyle = list(
      background = "#1F3A5F",
      color = "white",
      fontWeight = "bold"
    )
  ),
  
  # Formato de cada variable
  columns = list(
    
    Codigo = colDef(
      name = "Código",
      minWidth = 80
    ),
    
    Generacion = colDef(
      name = "Generación (TWh)",
      format = colFormat(
        digits = 2,
        separators = TRUE
      )
    ),
    
    Poblacion = colDef(
      name = "Población",
      format = colFormat(
        digits = 0,
        separators = TRUE
      )
    ),
    
    Continente = colDef(
      name = "Continente"
    ),
    
    Consumo = colDef(
      name = "Consumo (kWh per cápita)",
      format = colFormat(
        digits = 2,
        separators = TRUE
      )
    ),
    
    PIB = colDef(
      name = "PIB total (USD)",
      format = colFormat(
        digits = 0,
        separators = TRUE
      )
    ),
    
    Acceso = colDef(
      name = "Acceso a electricidad",
      format = colFormat(
        digits = 2,
        suffix = "%"
      )
    )
  ),
  
  # Tipografía
  style = list(
    fontFamily = "sans-serif",
    fontSize = "14px"
  ),
  
  # Paleta visual
  theme = reactableTheme(
    stripedColor = "#F5F7FA",
    highlightColor = "#E8EEF5",
    cellPadding = "8px 12px",
    searchInputStyle = list(
      width = "100%",
      padding = "8px 12px"
    )
  )
)

```

# 3 Resultados descriptivos

## 3.1 Analisis Univariado de las variables del Modelo

### 3.1.1 Generacion de electricidad 

En la Tabla 1 se presentan las estadísticas descriptivas de la generación de electricidad de los países incluidos en el estudio, agrupadas por continente. Los resultados muestran diferencias importantes tanto en el nivel promedio de generación como en su dispersión, lo que permite observar que la producción de electricidad no se distribuye de manera uniforme entre los países analizados.

```{r Tabla generacion electricidad}
Tabla_generacion <- Base_datos %>%
  group_by(Continente) %>%
  summarise(
    N = n(),
    Promedio = mean(Generacion),
    Desv_Estandar = sd(Generacion),
    Minimo = min(Generacion),
    Maximo = max(Generacion)
  )

kable(
  Tabla_generacion,
  digits = 2,
  col.names = c(
    "Continente",
    "N",
    "Generación promedio (TWh)",
    "Desv. Estándar",
    "Mínimo",
    "Máximo"
  ),
  caption = "Tabla 1: Estadísticas descriptivas de la generación de electricidad por continente"
)
```

Los resultados muestran diferencias importantes en la generación de electricidad entre los países analizados. North America presenta el promedio más alto con 414,52 TWh, seguido de Asia con 388,42 TWh, mientras que África registra el promedio más bajo con 25,81 TWh. Además, se observa una alta dispersión entre países, especialmente en Asia y North America, donde algunos presentan niveles de generación considerablemente superiores al resto. Esto muestra que, incluso dentro de un mismo continente, la generación de electricidad puede variar ampliamente. En el caso de Oceania, los resultados deben interpretarse con cautela debido a que solo se incluyen dos países.




## 3.2 Variables Explicativas Cuantitativas

### 3.2.1 Consumo de energia per capital

El consumo de electricidad per cápita representa la cantidad de electricidad consumida por habitante, expresada en kWh per cápita. En la tabla se presentan sus principales estadísticas descriptivas para los 140 países de la muestra, agrupados según el continente al que pertenecen.

```{r Tabla consumo energia percapita}
Tabla_consumo <- Base_datos %>%
  group_by(Continente) %>%
  summarise(
    N = n(),
    Promedio = mean(Consumo),
    Desv_Estandar = sd(Consumo),
    Minimo = min(Consumo),
    Maximo = max(Consumo)
  )

kable(
  Tabla_consumo,
  digits = 2,
  col.names = c(
    "Continente",
    "N",
    "Consumo promedio",
    "Desv. Estándar",
    "Mínimo",
    "Máximo"
  ),
  caption = "Tabla 2: Estadísticas descriptivas del consumo de electricidad per cápita por continente"
)
```

En la tabla se observan diferencias importantes en el consumo de electricidad per cápita entre los continentes. Oceania presenta el promedio más alto, con 9.034,07 kWh per cápita, aunque este resultado debe interpretarse con cautela porque solo incluye dos países. Le siguen Europe con 6.154,70 kWh y Asia con 5.099,65 kWh, mientras que Africa registra el promedio más bajo, con 767,41 kWh per cápita. También se evidencia una alta dispersión dentro de algunos continentes, especialmente en Asia y North America, lo que muestra que existen diferencias considerables entre los países de una misma región. Por su parte, el diagrama de dispersión muestra una tendencia positiva entre el consumo per cápita y la generación total de electricidad, aunque los puntos se encuentran bastante dispersos y existen algunos valores extremos. Por esta razón, la relación deberá evaluarse posteriormente junto con las demás variables del modelo de regresión.

```{r Grafica de dispersion de consumo de energia}
library(plotly)
library(dplyr)

# ============================================================
# PALETA DE COLORES
# ============================================================

colores <- c(
  "#1F3A5F",
  "#4E79A7",
  "#59A14F",
  "#E3B870",
  "#E27D60",
  "#A5B8C8"
)

# ============================================================
# PREPARACIÓN DE DATOS
# ============================================================

datos_plot <- Base_datos %>%
  filter(
    !is.na(Consumo),
    !is.na(Generacion),
    !is.na(Continente)
  ) %>%
  mutate(
    Continente = as.factor(Continente)
  )

# ============================================================
# MODELO PARA LA LÍNEA DE TENDENCIA
# ============================================================

modelo_consumo <- lm(
  Generacion ~ Consumo,
  data = datos_plot
)

x_seq <- seq(
  min(datos_plot$Consumo),
  max(datos_plot$Consumo),
  length.out = 200
)

pred <- predict(
  modelo_consumo,
  newdata = data.frame(Consumo = x_seq),
  interval = "confidence",
  level = 0.95
)

# ============================================================
# GRÁFICO
# ============================================================

fig <- plot_ly()

# Banda de confianza
fig <- fig %>%
  add_ribbons(
    x = x_seq,
    ymin = pred[, "lwr"],
    ymax = pred[, "upr"],
    fillcolor = "#4E79A7",
    opacity = 0.12,
    line = list(width = 0),
    name = "IC 95%",
    hoverinfo = "skip"
  )

# Países separados por continente
fig <- fig %>%
  add_markers(
    data = datos_plot,
    x = ~Consumo,
    y = ~Generacion,
    color = ~Continente,
    colors = colores,
    
    marker = list(
      size = 8,
      opacity = 0.75,
      line = list(
        color = "white",
        width = 0.5
      )
    ),
    
    text = ~paste(
      "<b>Código:</b>", Codigo,
      "<br><b>Continente:</b>", Continente,
      "<br><b>Consumo:</b>", round(Consumo, 2), "kWh per cápita",
      "<br><b>Generación:</b>", round(Generacion, 2), "TWh"
    ),
    
    hoverinfo = "text",
    name = "Países"
  )

# Línea de tendencia general
fig <- fig %>%
  add_lines(
    x = x_seq,
    y = pred[, "fit"],
    
    line = list(
      color = "#1F3A5F",
      width = 3
    ),
    
    name = "Tendencia lineal",
    
    hovertemplate = paste0(
      "<b>Consumo:</b> %{x:,.2f} kWh per cápita",
      "<br><b>Generación estimada:</b> %{y:,.2f} TWh",
      "<extra></extra>"
    )
  )

# ============================================================
# DISEÑO FINAL
# ============================================================

fig <- fig %>%
  layout(
    
    title = list(
      text = paste0(
        "<b>RELACIÓN ENTRE CONSUMO DE ELECTRICIDAD PER CÁPITA ",
        "Y GENERACIÓN DE ELECTRICIDAD</b><br>",
        "<span style='font-size:12px;color:#4E79A7;'>",
        "Países clasificados por continente | Tendencia lineal e IC del 95%",
        "</span>"
      ),
      x = 0.5,
      xanchor = "center",
      font = list(
        size = 16,
        color = "#1F3A5F",
        family = "Arial"
      )
    ),
    
    xaxis = list(
      title = "<b>Consumo de electricidad per cápita (kWh)</b>",
      gridcolor = "#ECF0F1"
    ),
    
    yaxis = list(
      title = "<b>Generación de electricidad (TWh)</b>",
      gridcolor = "#ECF0F1"
    ),
    
    paper_bgcolor = "#FFFFFF",
    plot_bgcolor = "#FAFCFE",
    
    font = list(
      family = "Arial",
      color = "#1F3A5F"
    ),
    
    legend = list(
      title = list(text = "<b>Continente</b>"),
      orientation = "h",
      x = 0.5,
      xanchor = "center",
      y = -0.18
    ),
    
    margin = list(
      t = 110,
      b = 120,
      l = 80,
      r = 40
    )
  )

# ============================================================
# MOSTRAR
# ============================================================

fig
```

### 3.2.2 Poblacion total

La población total corresponde al número de habitantes de cada país incluido en el estudio. En la Tabla 3 se presentan sus principales estadísticas descriptivas para los 140 países de la muestra, agrupados por continente.

```{r}
Tabla_poblacion <- Base_datos %>%
  group_by(Continente) %>%
  summarise(
    N = n(),
    Promedio = mean(Poblacion),
    Desv_Estandar = sd(Poblacion),
    Minimo = min(Poblacion),
    Maximo = max(Poblacion)
  )

kable(
  Tabla_poblacion,
  digits = 2,
  col.names = c(
    "Continente",
    "N",
    "Población promedio",
    "Desv. Estándar",
    "Mínimo",
    "Máximo"
  ),
  caption = "Tabla 3: Estadísticas descriptivas de la población por continente"
)
```

En la tabla 3 se puede ver como la población total también presenta diferencias amplias entre los países analizados. Asia registra el promedio más alto, con aproximadamente 112,4 millones de habitantes, seguida de North America y South America, mientras que Oceania presenta el promedio más bajo. La variabilidad es especialmente marcada en Asia, donde conviven países con poblaciones relativamente pequeñas y otros que superan los mil millones de habitantes. En el diagrama de dispersión se aprecia que, en general, los países con mayor población tienden a presentar una mayor generación de electricidad, aunque los puntos no siguen un comportamiento uniforme y algunos países se encuentran bastante alejados del grupo principal. Esto refleja que países con tamaños poblacionales similares pueden tener niveles de generación diferentes.

```{r}
library(plotly)
library(dplyr)

# ============================================================
# PALETA DE COLORES
# ============================================================

colores <- c(
  "#1F3A5F",
  "#4E79A7",
  "#59A14F",
  "#E3B870",
  "#E27D60",
  "#A5B8C8"
)

# ============================================================
# PREPARACIÓN DE DATOS
# ============================================================

datos_plot <- Base_datos %>%
  filter(
    !is.na(Poblacion),
    !is.na(Generacion),
    !is.na(Continente)
  ) %>%
  mutate(
    Continente = as.factor(Continente)
  )

# ============================================================
# MODELO PARA LA LÍNEA DE TENDENCIA
# ============================================================

modelo_poblacion <- lm(
  Generacion ~ Poblacion,
  data = datos_plot
)

x_seq <- seq(
  min(datos_plot$Poblacion),
  max(datos_plot$Poblacion),
  length.out = 200
)

pred <- predict(
  modelo_poblacion,
  newdata = data.frame(Poblacion = x_seq),
  interval = "confidence",
  level = 0.95
)

# ============================================================
# GRÁFICO
# ============================================================

fig <- plot_ly()

# Banda de confianza
fig <- fig %>%
  add_ribbons(
    x = x_seq,
    ymin = pred[, "lwr"],
    ymax = pred[, "upr"],
    fillcolor = "#4E79A7",
    opacity = 0.12,
    line = list(width = 0),
    name = "IC 95%",
    hoverinfo = "skip"
  )

# Países separados por continente
fig <- fig %>%
  add_markers(
    data = datos_plot,
    x = ~Poblacion,
    y = ~Generacion,
    color = ~Continente,
    colors = colores,

    marker = list(
      size = 8,
      opacity = 0.75,
      line = list(
        color = "white",
        width = 0.5
      )
    ),

    text = ~paste(
      "<b>Código:</b>", Codigo,
      "<br><b>Continente:</b>", Continente,
      "<br><b>Población:</b>", format(Poblacion, big.mark = ","),
      "habitantes",
      "<br><b>Generación:</b>", round(Generacion, 2), "TWh"
    ),

    hoverinfo = "text",
    name = "Países"
  )

# Línea de tendencia general
fig <- fig %>%
  add_lines(
    x = x_seq,
    y = pred[, "fit"],

    line = list(
      color = "#1F3A5F",
      width = 3
    ),

    name = "Tendencia lineal",

    hovertemplate = paste0(
      "<b>Población:</b> %{x:,.0f} habitantes",
      "<br><b>Generación estimada:</b> %{y:,.2f} TWh",
      "<extra></extra>"
    )
  )

# ============================================================
# DISEÑO FINAL
# ============================================================

fig <- fig %>%
  layout(

    title = list(
      text = paste0(
        "<b>RELACIÓN ENTRE POBLACIÓN ",
        "Y GENERACIÓN DE ELECTRICIDAD</b><br>",
        "<span style='font-size:12px;color:#4E79A7;'>",
        "Países clasificados por continente | Tendencia lineal e IC del 95%",
        "</span>"
      ),
      x = 0.5,
      xanchor = "center",
      font = list(
        size = 16,
        color = "#1F3A5F",
        family = "Arial"
      )
    ),

    xaxis = list(
      title = "<b>Población total (habitantes)</b>",
      gridcolor = "#ECF0F1",
      tickformat = ",.0f"
    ),

    yaxis = list(
      title = "<b>Generación de electricidad (TWh)</b>",
      gridcolor = "#ECF0F1"
    ),

    paper_bgcolor = "#FFFFFF",
    plot_bgcolor = "#FAFCFE",

    font = list(
      family = "Arial",
      color = "#1F3A5F"
    ),

    legend = list(
      title = list(text = "<b>Continente</b>"),
      orientation = "h",
      x = 0.5,
      xanchor = "center",
      y = -0.18
    ),

    margin = list(
      t = 110,
      b = 120,
      l = 80,
      r = 40
    )
  )

# ============================================================
# MOSTRAR
# ============================================================

fig
```

### 3.2.3 PIB total 

El PIB total representa el valor de la producción económica de cada país, expresado en dólares estadounidenses (USD). En la Tabla 4 se presentan sus principales estadísticas descriptivas para los 140 países de la muestra, agrupados por continente.

```{r}
Tabla_pib <- Base_datos %>%
  group_by(Continente) %>%
  summarise(
    N = n(),
    Promedio = mean(PIB),
    Desv_Estandar = sd(PIB),
    Minimo = min(PIB),
    Maximo = max(PIB)
  )

kable(
  Tabla_pib,
  digits = 2,
  col.names = c(
    "Continente",
    "N",
    "PIB promedio",
    "Desv. Estándar",
    "Mínimo",
    "Máximo"
  ),
  caption = "Tabla 4: Estadísticas descriptivas del PIB total por continente"
)
```

El PIB total muestra una marcada diferencia en el tamaño de las economías incluidas en el estudio. North America presenta el promedio más alto, con aproximadamente 2,34 billones de USD, seguido de Asia con 1,84 billones de USD, mientras que África registra el menor promedio, cercano a 246,7 mil millones de USD. A su vez, existe una amplia dispersión entre los países, principalmente en North America y Asia, donde algunos valores son considerablemente superiores al resto. En el diagrama de dispersión se observa que los mayores niveles de PIB tienden a acompañarse de una mayor generación de electricidad, aunque gran parte de los países se concentra en valores más bajos y unas pocas observaciones se encuentran bastante alejadas del conjunto principal.

```{r}
library(plotly)
library(dplyr)

# ============================================================
# PALETA DE COLORES
# ============================================================

colores <- c(
  "#1F3A5F",
  "#4E79A7",
  "#59A14F",
  "#E3B870",
  "#E27D60",
  "#A5B8C8"
)

# ============================================================
# PREPARACIÓN DE DATOS
# ============================================================

datos_plot <- Base_datos %>%
  filter(
    !is.na(PIB),
    !is.na(Generacion),
    !is.na(Continente)
  ) %>%
  mutate(
    Continente = as.factor(Continente)
  )

# ============================================================
# MODELO PARA LA LÍNEA DE TENDENCIA
# ============================================================

modelo_pib <- lm(
  Generacion ~ PIB,
  data = datos_plot
)

x_seq <- seq(
  min(datos_plot$PIB),
  max(datos_plot$PIB),
  length.out = 200
)

pred <- predict(
  modelo_pib,
  newdata = data.frame(PIB = x_seq),
  interval = "confidence",
  level = 0.95
)

# ============================================================
# GRÁFICO
# ============================================================

fig <- plot_ly()

# Banda de confianza
fig <- fig %>%
  add_ribbons(
    x = x_seq,
    ymin = pred[, "lwr"],
    ymax = pred[, "upr"],
    fillcolor = "#4E79A7",
    opacity = 0.12,
    line = list(width = 0),
    name = "IC 95%",
    hoverinfo = "skip"
  )

# Países separados por continente
fig <- fig %>%
  add_markers(
    data = datos_plot,
    x = ~PIB,
    y = ~Generacion,
    color = ~Continente,
    colors = colores,

    marker = list(
      size = 8,
      opacity = 0.75,
      line = list(
        color = "white",
        width = 0.5
      )
    ),

    text = ~paste(
      "<b>Código:</b>", Codigo,
      "<br><b>Continente:</b>", Continente,
      "<br><b>PIB total:</b> $",
      format(PIB, big.mark = ",", scientific = FALSE),
      " USD",
      "<br><b>Generación:</b>",
      round(Generacion, 2), "TWh"
    ),

    hoverinfo = "text",
    name = "Países"
  )

# Línea de tendencia general
fig <- fig %>%
  add_lines(
    x = x_seq,
    y = pred[, "fit"],

    line = list(
      color = "#1F3A5F",
      width = 3
    ),

    name = "Tendencia lineal",

    hovertemplate = paste0(
      "<b>PIB total:</b> $%{x:,.0f} USD",
      "<br><b>Generación estimada:</b> %{y:,.2f} TWh",
      "<extra></extra>"
    )
  )

# ============================================================
# DISEÑO FINAL
# ============================================================

fig <- fig %>%
  layout(

    title = list(
      text = paste0(
        "<b>RELACIÓN ENTRE PIB TOTAL ",
        "Y GENERACIÓN DE ELECTRICIDAD</b><br>",
        "<span style='font-size:12px;color:#4E79A7;'>",
        "Países clasificados por continente | Tendencia lineal e IC del 95%",
        "</span>"
      ),
      x = 0.5,
      xanchor = "center",
      font = list(
        size = 16,
        color = "#1F3A5F",
        family = "Arial"
      )
    ),

    xaxis = list(
      title = "<b>PIB total (USD)</b>",
      gridcolor = "#ECF0F1",
      tickformat = "$,.0s"
    ),

    yaxis = list(
      title = "<b>Generación de electricidad (TWh)</b>",
      gridcolor = "#ECF0F1"
    ),

    paper_bgcolor = "#FFFFFF",
    plot_bgcolor = "#FAFCFE",

    font = list(
      family = "Arial",
      color = "#1F3A5F"
    ),

    legend = list(
      title = list(text = "<b>Continente</b>"),
      orientation = "h",
      x = 0.5,
      xanchor = "center",
      y = -0.18
    ),

    margin = list(
      t = 110,
      b = 120,
      l = 80,
      r = 40
    )
  )

# ============================================================
# MOSTRAR
# ============================================================

fig
```

### 3.2.4 Acceso a electricidad

El acceso a electricidad corresponde al porcentaje de la población de cada país que cuenta con acceso a este servicio. En la Tabla 5 se presentan sus principales estadísticas descriptivas para los 140 países incluidos en la muestra, agrupados por continente.

```{r}
Tabla_acceso <- Base_datos %>%
  group_by(Continente) %>%
  summarise(
    N = n(),
    Promedio = mean(Acceso),
    Desv_Estandar = sd(Acceso),
    Minimo = min(Acceso),
    Maximo = max(Acceso)
  )

kable(
  Tabla_acceso,
  digits = 2,
  col.names = c(
    "Continente",
    "N",
    "Acceso promedio (%)",
    "Desv. Estándar",
    "Mínimo",
    "Máximo"
  ),
  caption = "Tabla 5: Estadísticas descriptivas del acceso a electricidad por continente"
)
```

Los resultados muestran que el acceso a electricidad es elevado en gran parte de los países analizados. Europe y Oceania presentan un promedio del 100 %, seguidos de South America con 99,51 % y Asia con 98,40 %. En contraste, Africa registra el promedio más bajo con 62,18 % y también la mayor dispersión, con una desviación estándar de 24,92, lo que refleja diferencias importantes entre los países de este continente. North America también presenta cierta variabilidad, con valores que van desde 49,3 % hasta 100 %. En el diagrama de dispersión se observa que muchos países se concentran cerca del 100 % de acceso, pero presentan niveles de generación de electricidad muy diferentes entre sí. Por esta razón, un acceso similar a la electricidad no necesariamente se relaciona con niveles similares de generación.

```{r}
library(plotly)
library(dplyr)

# ============================================================
# PALETA DE COLORES
# ============================================================

colores <- c(
  "#1F3A5F",
  "#4E79A7",
  "#59A14F",
  "#E3B870",
  "#E27D60",
  "#A5B8C8"
)

# ============================================================
# PREPARACIÓN DE DATOS
# ============================================================

datos_plot <- Base_datos %>%
  filter(
    !is.na(Acceso),
    !is.na(Generacion),
    !is.na(Continente)
  ) %>%
  mutate(
    Continente = as.factor(Continente)
  )

# ============================================================
# MODELO PARA LA LÍNEA DE TENDENCIA
# ============================================================

modelo_acceso <- lm(
  Generacion ~ Acceso,
  data = datos_plot
)

x_seq <- seq(
  min(datos_plot$Acceso),
  max(datos_plot$Acceso),
  length.out = 200
)

pred <- predict(
  modelo_acceso,
  newdata = data.frame(Acceso = x_seq),
  interval = "confidence",
  level = 0.95
)

# ============================================================
# GRÁFICO
# ============================================================

fig <- plot_ly()

# Banda de confianza
fig <- fig %>%
  add_ribbons(
    x = x_seq,
    ymin = pred[, "lwr"],
    ymax = pred[, "upr"],
    fillcolor = "#4E79A7",
    opacity = 0.12,
    line = list(width = 0),
    name = "IC 95%",
    hoverinfo = "skip"
  )

# Países separados por continente
fig <- fig %>%
  add_markers(
    data = datos_plot,
    x = ~Acceso,
    y = ~Generacion,
    color = ~Continente,
    colors = colores,

    marker = list(
      size = 8,
      opacity = 0.75,
      line = list(
        color = "white",
        width = 0.5
      )
    ),

    text = ~paste(
      "<b>Código:</b>", Codigo,
      "<br><b>Continente:</b>", Continente,
      "<br><b>Acceso a electricidad:</b>",
      round(Acceso, 2), "%",
      "<br><b>Generación:</b>",
      round(Generacion, 2), "TWh"
    ),

    hoverinfo = "text",
    name = "Países"
  )

# Línea de tendencia general
fig <- fig %>%
  add_lines(
    x = x_seq,
    y = pred[, "fit"],

    line = list(
      color = "#1F3A5F",
      width = 3
    ),

    name = "Tendencia lineal",

    hovertemplate = paste0(
      "<b>Acceso:</b> %{x:.2f}%",
      "<br><b>Generación estimada:</b> %{y:,.2f} TWh",
      "<extra></extra>"
    )
  )

# ============================================================
# DISEÑO FINAL
# ============================================================

fig <- fig %>%
  layout(

    title = list(
      text = paste0(
        "<b>RELACIÓN ENTRE ACCESO A ELECTRICIDAD ",
        "Y GENERACIÓN DE ELECTRICIDAD</b><br>",
        "<span style='font-size:12px;color:#4E79A7;'>",
        "Países clasificados por continente | Tendencia lineal e IC del 95%",
        "</span>"
      ),
      x = 0.5,
      xanchor = "center",
      font = list(
        size = 16,
        color = "#1F3A5F",
        family = "Arial"
      )
    ),

    xaxis = list(
      title = "<b>Acceso a electricidad (%)</b>",
      gridcolor = "#ECF0F1",
      ticksuffix = "%",
      range = c(0, 100)
    ),

    yaxis = list(
      title = "<b>Generación de electricidad (TWh)</b>",
      gridcolor = "#ECF0F1"
    ),

    paper_bgcolor = "#FFFFFF",
    plot_bgcolor = "#FAFCFE",

    font = list(
      family = "Arial",
      color = "#1F3A5F"
    ),

    legend = list(
      title = list(text = "<b>Continente</b>"),
      orientation = "h",
      x = 0.5,
      xanchor = "center",
      y = -0.18
    ),

    margin = list(
      t = 110,
      b = 120,
      l = 80,
      r = 40
    )
  )

# ============================================================
# MOSTRAR
# ============================================================

fig
```


## 3.3 Variable categorica: Distribucion de Frecuencias 

### 3.3.1 Continente

La variable continente permite clasificar los países de la muestra según su ubicación geográfica. En la Tabla 6 se presenta la distribución de frecuencias y porcentajes de los 140 países incluidos en el estudio.

```{r}
Tabla_continente <- Base_datos %>%
  count(Continente) %>%
  arrange(desc(n)) %>%
  mutate(
    Porcentaje = n / sum(n) * 100,
    Porcentaje_Acumulado = cumsum(Porcentaje)
  ) %>%
  rename(
    Frecuencia = n
  )

# ============================================================
# MOSTRAR TABLA
# ============================================================

knitr::kable(
  Tabla_continente,
  digits = 1,
  col.names = c(
    "Continente",
    "Frecuencia",
    "Porcentaje (%)",
    "Porcentaje Acumulado (%)"
  ),
  caption = "Tabla 6: Distribución de frecuencias de los países según continente"
)
```

La muestra está conformada principalmente por países de Asia, con 41 observaciones (29,3 %), seguida de Europe con 39 (27,9 %) y Africa con 35 (25,0 %). En menor proporción se encuentran North America con 13 países (9,3 %), South America con 10 (7,1 %) y Oceania con solo 2 (1,4 %). Al observar la distribución de la generación de electricidad por continente, se evidencian diferencias importantes entre los países de cada grupo, con una mayor dispersión y presencia de valores elevados especialmente en Asia y North America. También se observa que el número de países no es igual entre continentes, por lo que los resultados de grupos con pocas observaciones, particularmente Oceania, deben interpretarse con cautela.

```{r}
plot_ly(
  data = Base_datos,
  x = ~Continente,
  y = ~Generacion,
  type = "box",
  boxpoints = "outliers"
) %>%
  layout(
    title = "Distribución de la generación de electricidad por continente",
    xaxis = list(title = "Continente"),
    yaxis = list(title = "Generación de electricidad (TWh)")
  )
```


# 4 Estimacion del modelo de regresion multiple

```{r Tabla modelo regresion lineal multiple}
library(broom)
library(dplyr)
library(kableExtra)

Modelo_final <- lm(
  Generacion ~ Poblacion + PIB + Consumo + Acceso + Continente,
  data = Base_datos
)

resumen_mod <- broom::tidy(Modelo_final) %>%
  mutate(across(where(is.numeric), ~ round(., 5))) %>%
  rename(
    `Variable` = term,
    `Coeficiente` = estimate,
    `Error Estándar` = std.error,
    `Estadístico t` = statistic,
    `Valor p` = p.value
  ) %>%
  mutate(
    Significancia = case_when(
      `Valor p` < 0.001 ~ "***",
      `Valor p` < 0.01  ~ "**",
      `Valor p` < 0.05  ~ "*",
      `Valor p` < 0.1   ~ ".",
      TRUE ~ ""
    ),
    `Valor p formateado` = case_when(
      is.na(`Valor p`) ~ "NA",
      `Valor p` < 0.0001 ~ "< 0.0001",
      TRUE ~ sprintf("%.4f", `Valor p`)
    )
  )

resumen_global <- broom::glance(Modelo_final)

R2 <- round(resumen_global$adj.r.squared, 4)
Fstat <- round(resumen_global$statistic, 2)

pvalor_modelo <- ifelse(
  resumen_global$p.value < 0.0001,
  "< 0.0001",
  sprintf("%.4f", resumen_global$p.value)
)

N <- nobs(Modelo_final)

filas_resumen <- tibble(
  Variable = c("R² ajustado", "F", "Valor p (modelo)", "N"),
  Coeficiente = as.character(c(R2, Fstat, pvalor_modelo, N)),
  `Error Estándar` = "",
  `Estadístico t` = "",
  `Valor p formateado` = "",
  Significancia = ""
)

tabla_principal <- resumen_mod %>%
  select(
    Variable,
    Coeficiente,
    `Error Estándar`,
    `Estadístico t`,
    `Valor p formateado`,
    Significancia
  ) %>%
  mutate_all(as.character)

tabla_final <- bind_rows(tabla_principal, filas_resumen)

names(tabla_final) <- c(
  "Variable",
  "Coeficiente",
  "Error Estándar",
  "Estadístico t",
  "Valor p",
  "Sig."
)

kbl(
  tabla_final,
  caption = "Tabla 7: Resultados del modelo de regresión lineal múltiple",
  align = c("l", "r", "r", "r", "r", "c")
) %>%
  kable_styling(
    bootstrap_options = c("striped", "hover", "condensed"),
    full_width = FALSE,
    font_size = 14,
    position = "center"
  ) %>%
  row_spec(
    0,
    background = "#1F3A5F",
    color = "white",
    bold = TRUE
  ) %>%
  column_spec(1, bold = TRUE, width = "4cm") %>%
  column_spec(2:6, width = "2.5cm") %>%
  row_spec(
    (nrow(tabla_principal) + 1):nrow(tabla_final),
    bold = TRUE,
    background = "#e6f0ff"
  ) %>%
  footnote(
    general = "Elaboración propia con base en Our World in Data, 2022.",
    general_title = "Nota:",
    footnote_as_chunk = TRUE
  )
```


El intercepto del modelo es 1,797 TWh y presenta un valor p de 0,9864, por lo que no es estadísticamente significativo. Este valor representa la generación esperada cuando las variables cuantitativas toman el valor de cero y el país pertenece al continente de referencia. Sin embargo, estas condiciones no representan un escenario realista para los países analizados, por lo que el intercepto tiene principalmente una función matemática dentro del modelo.

En cuanto a la población, el coeficiente aparece como cero debido a la escala en la que está medida la variable, ya que se encuentra expresada en número de habitantes. Su valor p es 0,2443, por lo que no presenta una asociación estadísticamente significativa con la generación de electricidad una vez se mantienen constantes las demás variables del modelo. Esto no significa que la población no tenga relación con la generación, sino que su efecto individual no resulta significativo al analizarla conjuntamente con los demás factores.

El PIB total es la única variable cuantitativa que presenta una asociación estadísticamente significativa con la generación de electricidad (p < 0,0001). Aunque su coeficiente aparece como cero en la tabla debido a que el PIB está expresado en dólares y, por tanto, el efecto de un solo dólar es muy pequeño, el estadístico t de 21,16 muestra una relación positiva y claramente significativa. En otras palabras, manteniendo constantes las demás variables, los países con un PIB total mayor tienden a presentar una mayor generación de electricidad.

Para el consumo de electricidad per cápita, el coeficiente estimado es 0,00277, lo que indica una asociación positiva con la generación. Sin embargo, esta relación no es estadísticamente significativa (p = 0,6180) después de controlar por las demás variables. De forma similar, el acceso a electricidad presenta un coeficiente de −0,68043 y un valor p de 0,6638, por lo que tampoco se encuentra evidencia suficiente de una asociación estadísticamente significativa dentro del modelo.

Para la variable continente, Africa funciona como categoría de referencia. Frente a ella, Asia presenta una diferencia estimada de 1,96 TWh, Europe de −39,27 TWh, North America de −65,99 TWh, Oceania de −6,87 TWh y South America de −9,03 TWh, manteniendo constantes las demás variables. Sin embargo, ninguna de estas diferencias es estadísticamente significativa, ya que todos sus valores p son superiores a 0,05. Por lo tanto, con esta muestra y una vez considerados simultáneamente los demás factores, no se encuentra evidencia suficiente para afirmar que la generación difiera por continente respecto a Africa.

Finalmente, el modelo presenta un R² ajustado de 0,9192, lo que indica que aproximadamente el 91,92 % de la variabilidad observada en la generación de electricidad entre los países de la muestra es explicada conjuntamente por las variables incluidas. Además, el estadístico F es 176,75 y el valor p global es menor a 0,0001, lo que indica que el modelo, considerado en conjunto, es estadísticamente significativo. Estos resultados muestran una alta capacidad explicativa del modelo para los 140 países analizados, aunque posteriormente es necesario revisar los supuestos y diagnósticos de la regresión antes de establecer las conclusiones finales.




# 5 Resultados del modelo

## 5.1 Diagnostico grafico de supuestos

Para evaluar la validez del modelo de regresión lineal múltiple se realizó un diagnóstico gráfico de sus principales supuestos. Este análisis permite revisar el comportamiento de los residuos y detectar posibles problemas relacionados con la linealidad, normalidad y homocedasticidad, así como la presencia de observaciones que puedan afectar el ajuste del modelo. Cada uno de estos aspectos se analiza a continuación mediante los gráficos correspondientes.

### 5.1.1 Lineal

El supuesto de linealidad se evaluó mediante el gráfico de residuos frente a los valores ajustados. En este caso, los residuos no se distribuyen de manera completamente aleatoria alrededor de cero, ya que la línea de tendencia presenta una curvatura marcada, especialmente a medida que aumentan los valores ajustados de generación. Además, se observan algunas observaciones alejadas del resto, principalmente en los niveles más altos de generación. Este comportamiento sugiere que el supuesto de linealidad no se cumple completamente y que el modelo lineal puede tener dificultades para representar adecuadamente la relación en los países con niveles de generación más elevados. Este resultado se tendrá en cuenta junto con los demás diagnósticos antes de establecer las conclusiones finales del modelo.

```{r Residuos valores ajustados}

# Obtener residuos y valores ajustados
res_df <- broom::augment(Modelo_final)

# Construir gráfico
resid_vs_ajustados <- ggplot(
  res_df,
  aes(x = .fitted, y = .resid)
) +
  
  geom_point(
    aes(
      color = abs(.resid),
      size = abs(.resid)
    ),
    alpha = 0.6,
    show.legend = FALSE
  ) +
  
  # Línea de residuo cero
  geom_hline(
    yintercept = 0,
    color = "#E27D60",
    linetype = "dashed",
    linewidth = 1.2,
    alpha = 0.8
  ) +
  
  # Tendencia LOESS
  geom_smooth(
    method = "loess",
    color = "#1F3A5F",
    fill = "#4E79A7",
    alpha = 0.20,
    linewidth = 1.2,
    se = TRUE
  ) +
  
  scale_color_gradient(
    low = "#4E79A7",
    high = "#E27D60"
  ) +
  
  scale_size_continuous(
    range = c(2, 6)
  ) +
  
  labs(
    title = "ANÁLISIS DE RESIDUOS VS VALORES AJUSTADOS",
    subtitle = "Validación de los supuestos de linealidad y homocedasticidad",
    x = "Valores ajustados de generación (TWh)",
    y = "Residuos",
    caption = paste(
      "Fuente: Elaboración propia con base en Our World in Data, 2022 |",
      "Línea azul: tendencia LOESS |",
      "Línea coral: residuo cero"
    )
  ) +
  
  theme_minimal() +
  
  theme(
    text = element_text(family = "sans"),
    
    plot.title = element_text(
      face = "bold",
      size = 16,
      hjust = 0.5,
      color = "#1F3A5F",
      margin = margin(b = 10)
    ),
    
    plot.subtitle = element_text(
      size = 12,
      hjust = 0.5,
      color = "gray40",
      margin = margin(b = 20)
    ),
    
    plot.caption = element_text(
      size = 10,
      color = "gray50",
      hjust = 0.5,
      margin = margin(t = 15)
    ),
    
    axis.title = element_text(
      face = "bold",
      size = 12
    ),
    
    axis.text = element_text(
      size = 10
    ),
    
    panel.grid.major = element_line(
      color = "gray90"
    ),
    
    panel.grid.minor = element_line(
      color = "gray95"
    ),
    
    plot.background = element_rect(
      fill = "white",
      color = NA
    ),
    
    panel.background = element_rect(
      fill = "white",
      color = NA
    )
  )

print(resid_vs_ajustados)

```


### 5.1.2 Normalidad

La normalidad de los residuos se evaluó mediante el gráfico Q-Q, comparando los cuantiles observados de los residuos con los esperados bajo una distribución normal. Cuando los puntos se mantienen próximos a la línea de referencia, se considera que los residuos presentan un comportamiento cercano a la normalidad.

```{r normalidad-qq, fig.width=10, fig.height=6}

# Obtener residuos del modelo
res_df <- broom::augment(Modelo_final)

# Gráfico Q-Q de los residuos
G_qq <- ggplot(
  res_df,
  aes(sample = .resid)
) +
  
  # Cuantiles observados
  geom_qq(
    alpha = 0.65,
    color = "#4E79A7",
    size = 2
  ) +
  
  # Línea de referencia de normalidad
  geom_qq_line(
    color = "#E27D60",
    linewidth = 1.2
  ) +
  
  # Títulos
  labs(
    title = "GRÁFICO Q-Q DE LOS RESIDUOS",
    subtitle = "Validación de normalidad - Residuos vs distribución normal teórica",
    x = "Cuantiles teóricos",
    y = "Cuantiles de los residuos",
    caption = "Fuente: Elaboración propia con base en Our World in Data, 2022"
  ) +
  
  # Diseño
  theme_minimal() +
  
  theme(
    text = element_text(family = "sans"),
    
    plot.title = element_text(
      face = "bold",
      size = 16,
      hjust = 0.5,
      color = "#1F3A5F",
      margin = margin(b = 10)
    ),
    
    plot.subtitle = element_text(
      size = 12,
      hjust = 0.5,
      color = "gray40",
      margin = margin(b = 20)
    ),
    
    plot.caption = element_text(
      size = 10,
      color = "gray50",
      hjust = 0.5,
      margin = margin(t = 15)
    ),
    
    axis.title = element_text(
      face = "bold",
      size = 12
    ),
    
    axis.text = element_text(
      size = 10
    ),
    
    panel.grid.major = element_line(
      color = "gray90"
    ),
    
    panel.grid.minor = element_line(
      color = "gray95"
    ),
    
    plot.background = element_rect(
      fill = "white",
      color = NA
    ),
    
    panel.background = element_rect(
      fill = "white",
      color = NA
    )
  )

print(G_qq)

```


El gráfico muestra que los residuos se ajustan razonablemente a la línea de referencia en la parte central de la distribución. Sin embargo, hacia ambos extremos los puntos comienzan a separarse de manera considerable, con algunas observaciones especialmente alejadas de la línea. La desviación es particularmente evidente en la cola superior, donde aparece un residuo mucho mayor que el resto. Por lo tanto, el supuesto de normalidad no se cumple completamente, principalmente por la presencia de residuos extremos. Este comportamiento es coherente con la alta dispersión observada previamente en la generación de electricidad entre los países y deberá tenerse en cuenta al interpretar los resultados del modelo.


Como complemento al gráfico Q-Q, se analizó la distribución de los residuos mediante un histograma acompañado de la densidad observada y la distribución normal teórica. Este gráfico permite evaluar si los residuos se concentran alrededor de cero y si su forma se aproxima a la esperada bajo el supuesto de normalidad.


```{r distribucion-residuos, fig.width=10, fig.height=6}

# Obtener residuos del modelo
res_df <- broom::augment(Modelo_final)

# Media y desviación estándar de los residuos
media_res <- mean(res_df$.resid, na.rm = TRUE)
sd_res <- sd(res_df$.resid, na.rm = TRUE)

# Gráfico de distribución de residuos
G_residuos <- ggplot(
  res_df,
  aes(x = .resid)
) +
  
  # Histograma
  geom_histogram(
    aes(y = after_stat(density)),
    bins = 20,
    fill = "#4E79A7",
    color = "white",
    alpha = 0.80
  ) +
  
  # Densidad observada
  geom_density(
    color = "#E27D60",
    linewidth = 1.3,
    adjust = 1
  ) +
  
  # Distribución normal teórica
  stat_function(
    fun = dnorm,
    args = list(
      mean = media_res,
      sd = sd_res
    ),
    color = "#59A14F",
    linewidth = 1.3,
    linetype = "dashed"
  ) +
  
  # Línea en residuo cero
  geom_vline(
    xintercept = 0,
    color = "#1F3A5F",
    linewidth = 1.1,
    linetype = "dashed"
  ) +
  
  # Títulos
  labs(
    title = "DISTRIBUCIÓN DE LOS RESIDUOS DEL MODELO",
    subtitle = paste0(
      "Validación del supuesto de normalidad de los errores\n",
      "Línea coral: densidad observada | ",
      "Línea verde: distribución normal teórica"
    ),
    x = "Residuos",
    y = "Densidad",
    caption = "Fuente: Elaboración propia con base en Our World in Data, 2022"
  ) +
  
  # Diseño
  theme_minimal() +
  
  theme(
    text = element_text(family = "sans"),
    
    plot.title = element_text(
      face = "bold",
      size = 16,
      hjust = 0.5,
      color = "#1F3A5F",
      margin = margin(b = 10)
    ),
    
    plot.subtitle = element_text(
      size = 11,
      hjust = 0.5,
      color = "gray40",
      margin = margin(b = 20)
    ),
    
    plot.caption = element_text(
      size = 10,
      color = "gray50",
      hjust = 0.5,
      margin = margin(t = 15)
    ),
    
    axis.title = element_text(
      face = "bold",
      size = 12
    ),
    
    axis.text = element_text(
      size = 10
    ),
    
    panel.grid.major = element_line(
      color = "gray90"
    ),
    
    panel.grid.minor = element_line(
      color = "gray95"
    ),
    
    plot.background = element_rect(
      fill = "white",
      color = NA
    ),
    
    panel.background = element_rect(
      fill = "white",
      color = NA
    )
  )

print(G_residuos)

```


La distribución de los residuos presenta una concentración marcada alrededor de valores cercanos a cero, pero su forma difiere de manera importante de la distribución normal teórica. La densidad observada muestra un pico mucho más pronunciado y una mayor presencia de valores alejados del centro, incluyendo algunos residuos extremos tanto negativos como positivos. Esto indica que la distribución no es simétrica ni sigue adecuadamente la forma esperada bajo normalidad. En conjunto con lo observado en el gráfico Q-Q, se concluye que el supuesto de normalidad de los residuos no se cumple completamente, principalmente por la concentración central y la presencia de observaciones extremas.


### 5.1.3 Homocedasticidad

El supuesto de homocedasticidad se evaluó mediante el gráfico Scale-Location, que permite observar si la dispersión de los residuos se mantiene aproximadamente constante a lo largo de los valores ajustados. Una tendencia relativamente horizontal indicaría una varianza estable, mientras que cambios marcados en la dispersión pueden evidenciar problemas de heterocedasticidad.


```{r scale-location , fig.width=10, fig.height=6}

# Obtener información del modelo
res_df <- broom::augment(Modelo_final)

# Calcular raíz de los residuos estandarizados
res_df <- res_df %>%
  mutate(
    sqrt_resid_std = sqrt(abs(.std.resid))
  )

# Media como línea de referencia
media_scale <- mean(
  res_df$sqrt_resid_std,
  na.rm = TRUE
)

# Gráfico Scale-Location
G_scale <- ggplot(
  res_df,
  aes(
    x = .fitted,
    y = sqrt_resid_std
  )
) +
  
  # Puntos
  geom_point(
    aes(
      color = sqrt_resid_std,
      size = sqrt_resid_std
    ),
    alpha = 0.65,
    show.legend = FALSE
  ) +
  
  # Línea horizontal de referencia
  geom_hline(
    yintercept = media_scale,
    color = "#E27D60",
    linetype = "dashed",
    linewidth = 1.2,
    alpha = 0.8
  ) +
  
  # Tendencia LOESS
  geom_smooth(
    method = "loess",
    color = "#1F3A5F",
    fill = "#4E79A7",
    alpha = 0.20,
    linewidth = 1.2,
    se = TRUE
  ) +
  
  # Colores
  scale_color_gradient(
    low = "#4E79A7",
    high = "#E27D60"
  ) +
  
  scale_size_continuous(
    range = c(2, 6)
  ) +
  
  # Títulos
  labs(
    title = "GRÁFICO SCALE-LOCATION - VERIFICACIÓN DE HOMOCEDASTICIDAD",
    subtitle = "Raíz de los residuos estandarizados vs valores ajustados",
    x = "Valores ajustados de generación (TWh)",
    y = expression(sqrt("|Residuos estandarizados|")),
    caption = paste(
      "Fuente: Elaboración propia con base en Our World in Data, 2022 |",
      "Línea coral: media |",
      "Línea azul: tendencia LOESS"
    )
  ) +
  
  # Diseño
  theme_minimal() +
  
  theme(
    text = element_text(family = "sans"),
    
    plot.title = element_text(
      face = "bold",
      size = 16,
      hjust = 0.5,
      color = "#1F3A5F",
      margin = margin(b = 10)
    ),
    
    plot.subtitle = element_text(
      size = 12,
      hjust = 0.5,
      color = "gray40",
      margin = margin(b = 20)
    ),
    
    plot.caption = element_text(
      size = 10,
      color = "gray50",
      hjust = 0.5,
      margin = margin(t = 15)
    ),
    
    axis.title = element_text(
      face = "bold",
      size = 12
    ),
    
    axis.text = element_text(
      size = 10
    ),
    
    panel.grid.major = element_line(
      color = "gray90"
    ),
    
    panel.grid.minor = element_line(
      color = "gray95"
    ),
    
    plot.background = element_rect(
      fill = "white",
      color = NA
    ),
    
    panel.background = element_rect(
      fill = "white",
      color = NA
    )
  )

print(G_scale)

```


En el gráfico se observa que la dispersión de los residuos no permanece constante a medida que aumentan los valores ajustados de generación. La línea de tendencia presenta un crecimiento marcado y alcanza sus valores más altos en los países con mayores niveles de generación estimada. Además, algunas observaciones se encuentran considerablemente alejadas del grupo principal. Este comportamiento indica la presencia de heterocedasticidad, por lo que el supuesto de varianza constante de los errores no se cumple adecuadamente. Esto sugiere que la precisión del modelo no es uniforme para todos los países, especialmente en aquellos con niveles de generación más elevados.




### 5.1.4 VIF

La multicolinealidad entre las variables explicativas se evaluó mediante el Factor de Inflación de la Varianza (VIF). Debido a que el modelo incluye Continente, una variable categórica con varios niveles, se utilizó el GVIF ajustado para facilitar la comparación entre los términos del modelo. Valores elevados indicarían que algunas variables comparten demasiada información entre sí, lo que podría reducir la precisión de los coeficientes estimados.


```{r vif-modelo}

library(car)
library(dplyr)
library(kableExtra)

# Asegurar que Continente sea categórica
Base_datos$Continente <- factor(Base_datos$Continente)

# Calcular VIF / GVIF
vif_resultados <- car::vif(Modelo_final)

# Preparar tabla según el tipo de resultado
if (is.matrix(vif_resultados)) {
  
  tabla_vif <- data.frame(
    Variable = rownames(vif_resultados),
    GVIF = vif_resultados[, "GVIF"],
    Df = vif_resultados[, "Df"],
    `GVIF ajustado` = vif_resultados[, "GVIF^(1/(2*Df))"],
    row.names = NULL,
    check.names = FALSE
  ) %>%
    mutate(
      GVIF = round(GVIF, 3),
      `GVIF ajustado` = round(`GVIF ajustado`, 3),
      Diagnóstico = case_when(
        `GVIF ajustado` < sqrt(5) ~ "ACEPTABLE",
        `GVIF ajustado` < sqrt(10) ~ "REVISAR",
        TRUE ~ "ALTO"
      )
    ) %>%
    arrange(desc(`GVIF ajustado`))
  
} else {
  
  tabla_vif <- data.frame(
    Variable = names(vif_resultados),
    VIF = as.numeric(vif_resultados),
    row.names = NULL
  ) %>%
    mutate(
      VIF = round(VIF, 3),
      Tolerancia = round(1 / VIF, 4),
      Diagnóstico = case_when(
        VIF < 5 ~ "ACEPTABLE",
        VIF < 10 ~ "REVISAR",
        TRUE ~ "ALTO"
      )
    ) %>%
    arrange(desc(VIF))
}

# Presentar tabla
kbl(
  tabla_vif,
  caption = "Tabla 8: Análisis de multicolinealidad mediante VIF/GVIF",
  align = "c"
) %>%
  kable_styling(
    bootstrap_options = c("striped", "hover", "condensed"),
    full_width = FALSE,
    font_size = 14,
    position = "center"
  ) %>%
  row_spec(
    0,
    background = "#1F3A5F",
    color = "white",
    bold = TRUE
  ) %>%
  column_spec(
    1,
    bold = TRUE,
    width = "4cm"
  ) %>%
  footnote(
    general = paste(
      "Elaboración propia con base en Our World in Data, 2022.",
      "Para términos con varios grados de libertad se reporta el GVIF ajustado."
    ),
    general_title = "Nota:",
    footnote_as_chunk = TRUE
  )

```

Los resultados muestran que todas las variables presentan valores de GVIF ajustado dentro de rangos aceptables, por lo que no se evidencian problemas importantes de multicolinealidad en el modelo. Los valores más altos corresponden al PIB (1,806) y la Población (1,797), aunque ambos se mantienen en niveles adecuados. Por su parte, Acceso presenta un valor de 1,580, Consumo de 1,217 y Continente de 1,117. En conjunto, estos resultados indican que, aunque existe cierta relación entre algunas de las variables explicativas, esta no alcanza niveles que representen un problema relevante para la estimación del modelo. Por lo tanto, el supuesto relacionado con la ausencia de multicolinealidad importante se considera satisfecho.



# 6 Conclusiones



